【裁判字號】    99,訴,290
【裁判日期】    991231
【裁判案由】    排除侵害
【裁判全文】
臺灣嘉義地方法院民事判決               99年度訴字第290號
原      告  潘晏晨
訴訟代理人  陳明松
被      告  羅復飄
訴訟代理人  羅義翔
被      告  葉主恩
上列當事人間請求排除侵害事件，經本院於民國99年12月28日言
詞辯論終結，判決如下：
    主  文
被告葉主恩應將坐落嘉義市○○段七二一地號土地上如附圖（即
嘉義市地政事務所九十九年十月二十八日複丈成果圖）所示Ａ部
分（面積０．二二平方公尺，長一．八０公尺、寬０．一二公尺
，高一．七０公尺）之水泥板圍牆、Ｂ部分（面積０．二五平方
公尺，長二．０五公尺、寬０．一二公尺，高一．八八公尺）之
磚造圍牆、Ｃ1 部分（面積０．四一平方公尺，長０．六四公尺
、寬０．六四公尺，高二．三四公尺）之磚造門柱及柱上照明燈
、Ｅ部分（面積０．三０平方公尺，長二．五０公尺、寬０．一
二公尺，高一．七０公尺）之水泥板圍牆、Ｆ部分（面積一．０
八平方公尺，長九公尺、寬０．一二公尺，高一．七０公尺）之
水泥板圍牆、及甲部分之長三．八八公尺鐵門均拆除，將土地返
還予原告。
原告其餘之訴駁回。
訴訟費用由被告葉主恩負擔。
    事實及理由
壹、程序事項：
一、按訴狀送達後，原告不得將原訴變更或追加他訴。但請求之
    基礎事實同一、擴張或減縮應受判決事項之聲明者，不在此
    限，民事訴訟法第255 條第1 項第2 、3 款定有明文。又所
    謂請求之基礎事實同一，係指變更或追加之訴與原訴之主要
    爭點有共同性，各請求利益之主張在社會生活上可認為同一
    或關聯，而就原請求之訴訟及證據資料，於審理繼續進行在
    相當程度範圍內具有同一性或一體性，得期待於後請求之審
    理予以利用，俾先後兩請求在同一程序得加以解決，避免重
    複審理，進而為統一解決紛爭者，最高法院91年度台抗字第
    552 號判決意旨參照。本件原告原依民法第767 條所有物返
    還請求權請求被告羅復飄應將坐落嘉義市○○段721 地號上
    占用之大門、西南側及東側圍牆拆除，返還土地予原告，嗣
    於訴訟進行中，因西南側圍牆係坐落訴外人國有財產局土地
    上，乃於民國99年6 月15日民事準備書狀撤回拆除西南側圍
    牆之請求，復因被告羅復飄主張圍牆非其所有，係承租人葉
    主恩所施設，其基礎事實既涉及就系爭土地上是否有權占有
    ，故請求追加葉主恩為被告（99年7 月2 日民事追加被告狀
    ）。經核原告請求之基礎事實，其社會事實同一，揆諸前揭
    說明，其追加及減縮聲明，於法尚無不合，應予准許。
二、次按不變更訴訟標的，而補充或更正事實上或法律上之陳述
    者，非為訴之變更或追加，民事訴訟法第256 條定有明文。
    原告起訴時原聲明：「被告羅復飄應將坐落嘉義市○○段72
    1 地號上之建物大門臺座及水泥圍牆貳處拆除，返還土地予
    原告」，嗣為求聲明內容明確，並經本院囑託嘉義市地政事
    務所至現場測量地上物現況後，乃於民國99年12月15日具狀
    更正聲明為「被告二人應將坐落嘉義市○○段721 地號上如
    附圖（即嘉義市地政事務所99年10月28日複丈成果圖）所示
    編號Ａ部分（面積0.22平方公尺，長1.80公尺、寬0.12公尺
    ，高1.70公尺）之水泥板圍牆、Ｂ部分（面積0.25平方公尺
    ，長2.05公尺、寬0.12公尺，高1.88公尺）之磚造圍牆、Ｃ
    1 部分（面積0.41平方公尺，長0.64公尺、寬0.64公尺，高
    2.34公尺）之磚造門柱及柱上照明燈、Ｅ部分（面積0.30平
    方公尺，長2.50公尺、寬0.12公尺，高1.70公尺）之水泥板
    圍牆、Ｆ部分（面積1.08平方公尺，長9 公尺、寬0.12公尺
    ，高1.70公尺）之水泥板圍牆、及甲部分之長3.88公尺鐵門
    均拆除，將土地返還予原告。」，核其所為，僅係更正事實
    上之陳述，非為訴之變更或追加，併予敘明。
三、被告等經合法通知，均未於言詞辯論期日到場，核無民事訴
    訟法第386 條所列各款情形，爰依原告聲請，由其一造辯論
    而為判決。
貳、實體事項：
一、原告起訴主張：緣坐落嘉義市○○段721 地號，地目田，面
    積526 平方公尺土地（下稱系爭土地），原為被告羅復飄所
    有，因其積欠債權人即訴外人嘉義市農會債務未償還，經債
    權人嘉義市農會向鈞院聲請拍賣被告所有不動產，嗣由原告
    於98年11月份向鈞院拍定取得（97年度執字第7928號），惟
    系爭土地上留有如附圖所示之地上物，已嚴重妨礙原告進出
    ，侵害原告之所有權。又被告羅復飄原並未爭執該地上物非
    由其施設，在鈞院審理中卻翻異其詞稱係承租人即被告葉主
    恩所蓋，其權利關係不明，爰依法請求被告二人將該地上物
    拆除。並聲明：被告二人應將坐落嘉義市○○段721 地號上
    如附圖（即嘉義市地政事務所99年10月28日複丈成果圖）所
    示編號Ａ部分（面積0.22平方公尺，長1.80公尺、寬0.12公
    尺，高1.70公尺）之水泥板圍牆、Ｂ部分（面積0.25平方公
    尺，長2.05公尺、寬0.12公尺，高1.88公尺）之磚造圍牆、
    Ｃ1 部分（面積0.41平方公尺，長0.64公尺、寬0.64公尺，
    高2.34公尺）之磚造門柱及柱上照明燈、Ｅ部分（面積0.30
    平方公尺，長2.50公尺、寬0.12公尺，高1.70公尺）之水泥
    板圍牆、Ｆ部分（面積1.08平方公尺，長9 公尺、寬0.12公
    尺，高1.70公尺）之水泥板圍牆、及甲部分之長3.88公尺鐵
    門均拆除，將土地返還予原告。
二、被告羅復飄雖未於最後言詞辯論其日到場，惟據其先前陳述
    略以：對於如附圖所示地上物坐落系爭土地上之事實沒有意
    見，但其上大門及東側圍牆並非被告羅復飄所蓋，當初曾將
    系爭土地出租給被告葉主恩八、九年時間，因葉主恩要做實
    驗室乃在系爭土地上蓋設該地上物，就該地上物無拆除之權
    利。並答辯聲明：原告之訴駁回。
三、被告葉主恩未於言詞辯論期日到場，亦未提出書狀作何聲明
    或陳述。
四、兩造不爭執之事項:
（一）系爭土地經本院執行處97年度執字第7928號拍賣，由原告
      得標，而系爭土地供作道路使用，係公共設施保留地，拍
      定後不點交，亦有本院98年10月14日嘉院和97執實字第79
      28號執行通知附於上開卷宗，經本院調閱上開卷宗核閱無
      誤。原告於99年1 月13日以拍賣為原因登記為所有權人，
      為兩造所不爭執，並有土地謄本可證，誠屬真實。
（二）系爭土地上有如附圖所示Ａ部分（面積0.22平方公尺，長
      1.80公尺、寬0.12公尺，高1.70公尺）之水泥板圍牆、Ｂ
      部分（面積0.25平方公尺，長2.05公尺、寬0.12公尺，高
      1.88公尺）之磚造圍牆、Ｃ1 部分（面積0.41平方公尺，
      長0.64公尺、寬0.64公尺，高2.34公尺）之磚造門柱及柱
      上照明燈、Ｅ部分（面積0.30平方公尺，長2.50公尺、寬
      0.12公尺，高1.70公尺）之水泥板圍牆、Ｆ部分（面積1.
      08平方公尺，長9 公尺、寬0.12公尺，高1.70公尺）之水
      泥板圍牆、及甲部分之長3.88公尺鐵門，為兩造所不爭執
      ，經本院會同嘉義市地政人員勘測屬實，有勘驗筆錄、複
      丈成果圖可證，可信為真實。
五、本件之爭點為：（一）系爭土地上之系爭建物係何人所搭蓋
    ？（二）是否無權占用系爭土地？（三）原告是否得行使所
    有物返還請求權？經查：
（一）按當事人主張有利於己之事實者，就其事實有舉證之責任
      。但法律別有規定，或依其情形顯失公平者，不在此限，
      民事訴訟法第277 條定有明文。又按所有人對於無權占有
      或侵奪其所有物者，得請求返還之，民法第767 條前段定
      有明文。
（二）經查，系爭土地原為被告羅復飄所有，經訴外人嘉義市農
      會於92年9 月15日持本院91年度執實字第10908 號債權憑
      證，聲請強制執行，經本院以92年執字第10293 號受理在
      案，經本院調閱上開卷宗核閱屬實。本院執行處於92年11
      月4 日前往系爭土地實行查封程序，被告羅復飄當場表明
      系爭土地為空地，均無出租、出借等情（見上開卷宗92年
      11月4 日查封筆錄），惟嗣後訴外人即被告羅復飄之媳婦
      蔡瑩莉提起第三人異議之訴，主張本院92年執字第10293
      號強制執行事件中，坐落於嘉義市○○○路916 巷91號之
      獨立建物即鐵骨造浴廁面積11.7平方公尺，鐵骨造車庫面
      積26.26 平方公尺，鐵骨造倉庫面積36.8平方公尺之建物
      為其所有，經本院93年度簡上字第28號判決本院92年執字
      第10293 號就上開建物所為之強制執行程序應予撤銷，而
      訴外人蔡瑩莉表示系爭土地出租予葉主恩（見上開卷宗94
      年3 月7 日執行筆錄）。嗣被告葉主恩亦於94年3 月9 日
      具狀陳報門牌號碼嘉義市○○○路916 巷91號房屋及周遭
      空地租賃契約書，並有陳報狀及租賃契約書影本附於上開
      卷宗。綜觀上開租賃契約書，租期為92年3 月10日至96年
      3 月10日止，足證，系爭土地本為空地，於92年至96年間
      曾出租於被告葉主恩之事實無誤。
（三）被告羅復飄主張，系爭土地上大門及東側圍牆並非被告羅
      復飄所蓋，當初曾將系爭土地出租給被告葉主恩八、九年
      時間，因葉主恩要做實驗室乃在系爭土地上蓋設該地上物
      ，就該地上物無拆除之權利等語，互核前揭（二）之說明
      。足證，系爭土地上如附圖所示Ａ部分（面積0.22平方公
      尺，長1.80公尺、寬0.12公尺，高1.70公尺）之水泥板圍
      牆、Ｂ部分（面積0.25平方公尺，長2.05公尺、寬0.12公
      尺，高1.88公尺）之磚造圍牆、Ｃ1 部分（面積0.41平方
      公尺，長0.64公尺、寬0.64公尺，高2.34公尺）之磚造門
      柱及柱上照明燈、Ｅ部分（面積0.30平方公尺，長2.50公
      尺、寬0.12公尺，高1.70公尺）之水泥板圍牆、Ｆ部分（
      面積1.08平方公尺，長9 公尺、寬0.12公尺，高1.70公尺
      ）之水泥板圍牆、及甲部分之長3.88公尺鐵門等，應係被
      告葉主恩所搭建無誤。
（四）綜上，被告羅復飄主張上開建物非其所搭建，而係被告葉
      主恩承租時所建，而被告葉主恩未到場爭執，亦未舉證證
      明有合法占有系爭土地之權源。從而原告依民法第767 條
      規定，訴請被告葉主恩應將系爭土地上如附圖所Ａ部分（
      面積0.22平方公尺，長1.80公尺、寬0.12公尺，高1.70公
      尺）之水泥板圍牆、Ｂ部分（面積0.25平方公尺，長2.05
      公尺、寬0.12公尺，高1.88公尺）之磚造圍牆、Ｃ1 部分
      （面積0.41平方公尺，長0.64公尺、寬0.64公尺，高2.34
      公尺）之磚造門柱及柱上照明燈、Ｅ部分（面積0.30平方
      公尺，長2.50公尺、寬0.12公尺，高1.70公尺）之水泥板
      圍牆、Ｆ部分（面積1.08平方公尺，長9 公尺、寬0.12公
      尺，高1.70公尺）之水泥板圍牆、及甲部分之長3.88公尺
      鐵門均拆除，將土地返還予原告，為有理由，應予准許。
      又原告未舉證證明系爭建物係被告羅復飄所搭建，其請求
      被告羅復飄排除侵害部分無理由，應予駁回。
六、本件事證已臻明確，兩造其餘攻擊防禦方法及未經援用之證
    據，經本院審酌後，核與本件之結論，不生影響，爰不一一
    贅述，併此敘明。
七、據上論結，本件原告之訴為一部有理由，一部無理由，依民
    事訴訟法第385 條第1 項、第79條規定，判決如主文。
中    華    民    國    99    年    12    月    31    日
                  民事第二庭    法  官  柯月美
以上正本係照原本作成。
如對本判決上訴，須於判決送達後20日內向本院提出上訴狀。
如委任律師提起上訴者，應一併繳納上訴審裁判費。
中    華    民    國    99    年    12    月    31    日
                                書記官  黃怡禎

司法院資訊處製作；財團法人民間司法改革基金會備份。
